ACORDAO-COMPLETO-2342590

ACÓRDÃO DE RELAÇÃO

ACÓRDÃO DE RELAÇÃO 12/2019 ATA 1/2019 - PLENÁRIO

Acórdão 12/2019-TCU-Plenário
Considerando a manifestação da unidade técnica lavrada nos seguintes termos:
	“Cuidam os autos de representação acerca de possíveis irregularidades ocorridas no Pregão Eletrônico 12/2018, realizado pela Superintendência da Regional da Receita Federal (SRRF) da 8ª Região, cujo objeto é a contratação de serviços de solução continuada de impressão, pelo prazo de 60 meses, no modelo outsourcing de impressão em que os equipamentos são locados e a manutenção e reposição de peças fazem parte do escopo contratual.
	Inicialmente, deve-se registrar que a representação em análise preenche os requisitos de admissibilidade constantes no art. 235 do Regimento Interno do TCU, tendo em vista a matéria ser de competência do Tribunal, referir-se a responsável sujeito a sua jurisdição, estar redigida em linguagem clara e objetiva, conter nome legível, qualificação e endereço do representante, bem como encontrar-se acompanhada do indício concernente à irregularidade ou ilegalidade.
	Além disso, a Simpress Comércio Locação e Serviços S.A. possui legitimidade para representar ao Tribunal, consoante o inciso VII do art. 237 do RI/TCU c/c o art. 113, § 1º, da Lei 8.666/1993.
	Assim, a representação poderá ser apurada, para fins de comprovar a sua procedência, nos termos do art. 234, § 2º, segunda parte, do Regimento Interno do TCU, aplicável às representações de acordo com o parágrafo único do art. 237 do mesmo RI/TCU.
	O representante incorre contra a decisão que julgou improcedente a impugnação do edital do Pregão Eletrônico 12/2018 que combatia irregularidades do edital citando exigências em desacordo com a legislação pertinente, extrapolando-as.
	Alega haver restrição à competitividade, custos desnecessariamente altos, que podem trazer prejuízos à administração, e uma latente falta de detalhamento do edital, ensejando incertezas para os licitantes na formação de suas propostas, acrescentando que a falta de detalhamento do edital poderia acarretar propostas não isonômicas, uma vez que algum licitante poderia desconsiderar custos na sua proposta.
	Boa parte dos argumentos estão fundamentados no confronto entre a contratação em análise, Pregão Eletrônico 12/2018, com uma licitação antecedente, que foi realizada pela Delegacia da Receita Federal de Administração Tributária-Derat e resultou numa ata de registro de preços (peça 17) . Esse pregão realizado no início de 2018 previa o pagamento de uma parcela fixa, correspondente a uma franquia mínima de páginas, e uma parcela variável proporcional ao número de páginas excedentes da franquia, com determinado número de máquinas disponibilizadas.
	Já o Pregão 12/2018 estabelece uma estimativa de máquinas a serem disponibilizadas em diversas unidades da Receita Federal no Estado de São Paulo, com seu custo unitário (locação) pelo prazo de 60 meses e o custo unitário correspondente ao número de cópias, sem franquia mínima de páginas impressas.
	Nesse sentido, o manifestante transcreve o seguinte trecho do termo de referência que justifica o novo pregão (peça 1, p. 5) :
Em consonância com as diretrizes que estabelecem novos padrões de contratação para soluções de impressão, e tendo em conta que os contratos anteriores oriundos do pregão SRP realizado pela Superintendência Regional da Receita Federal do Brasil – 8ª. RF em 2014, que atendia a todas as unidades da 8ª. Região fiscal, chegaram ao seus termos, esse órgão regional decidiu encaminhar, por meio da DERAT, um novo registro de preços que pudesse renovar a contratação em atendimento a todas as Unidades da região da qual esta UG faz parte.
 Aquele pregão foi realizado numa modelagem não convencional em que somente se licitou cópias sem vinculação a número de máquinas e com pagamento de franquia mínima que o colocou muitas das Unidades participantes em situação de extrema desvantagem em relação ao que se pratica no mercado. 
Não tendo com o comprovar vantajosidade para aquela licitação, esta SRRF08 viu-se obrigada a realizar novo registro de preços em caráter de urgência para renovar a contratação.
	Alega que o registro de preços realizado pelo Derat seguia de forma escoimada o Manual de boas práticas, orientações e vedações para contratação de serviços de outsourcing de impressão publicado em 20/01/2017, pela Secretaria de Tecnologia da Informação, do Ministério do Planejamento, Desenvolvimento e Gestão (STI/MP) , que em seu item 1.2, seguinte:
1.2. Fica vedada a contratação de outsourcing de impressão na modalidade sem franquia de páginas, onde há somente o pagamento por custo unitário de impressões ou cópias (..) .
	Consultando o normativo citado (peça 18) , verifica-se que o manifestante omitiu um trecho relevante do referido item, segue transcrição na integral do item:
1.2. Fica vedada a contratação de outsourcing de impressão na modalidade sem franquia de páginas, onde há somente o pagamento por custo unitário de impressões ou cópias, quando houver a possibilidade da contratação da modalidade com franquia de páginas.
1.2.1. Solicitações de excepcionalidade ao disposto neste item deverão ser submetidas pelo órgão, com as devidas justificativas, à apreciação da STI/MP, com a comprovação da impossibilidade de estabelecimento de uma franquia mensal mínima e a demonstração da economicidade dessa modalidade quando comparada às demais.
	Logo, ao contrário do que o manifestante quis demonstrar, ambos os modelos se enquadram nas orientações de contratação de serviços de impressão, a depender das particularidades da contratante.
	O representante segue defendendo a utilização da ata de registro de preços da Derat. De fato, como expõe a peça 17, a representante, Simpress, é fornecedora registrada nessa ata e como demonstra a troca de email entre a Delegacia da Receita Federal e a Simpress (peça 13) está prestando o serviço.
	Nesse sentido, a fim de demonstrar a vantagem da ata Derat, a representante compara por meio de cenário comparativo de impressão de 2.000 páginas entre os preços praticados na ata Derat e na estimativa do Pregão 12/2018.
	O argumento demonstra-se frágil, visto que utiliza como referência de preços unitários as estimativas do contratante, dos quais se espera a obtenção de descontos com a disputa do pregão, além disso, o cenário exposto considera uma quantidade de impressões superior ao quantitativo da franquia mínima, sendo mais vantajoso o modelo de franquia, mas no cenário em que a unidade utilizadora dos serviços de impressão, em média, não atinge o mínimo da franquia, o modelo por custo unitário pode ser mais adequado, logo, a escolha do modelo ideal de contrato depende das necessidades de impressão de cada unidade.
	No caso, a Superintendência Regional da Receita Federal da 8ª região- SRRF justificou a necessidade de realizar o novo pregão por entender que a contratação de outsourcing de impressão em determinadas unidades seria dispendioso, por não atingir a franquia mínima de impressão, optando por realizar novo pregão mais adequado às necessidades das unidades regionais.
	Quanto às irregularidades, observa-se que a representação não é clara quanto à alegação de restrição a competitividade e a ocorrência de exigências extrapolando os limites legais.
	Os argumentos apresentados são no sentido de que os requisitos tecnológicos das impressoras e multifuncionais são baixos e poderiam sujeitar à Administração a ter disponibilizado em suas unidades equipamentos ultrapassados. Conforme sintetiza a transcrição seguinte  (peça 1, p. 8) :
Em contraste com a licitação feita pela DERAT no início do ano, o presente edital não se compromete em nenhum momento em especificar equipamentos com alta tecnologia, o que em turno, ocasionará na oferta de equipamentos que se tornarão obsoletos antes mesmo do fim dos 60 meses previstos para seu contrato, uma vez que não exigir HD, tela touchscreen e memória RAM com capacidades baixas, significa dizer que as máquinas especificadas estão fadadas a obsolência. (destaques do original) 
	O representante cita vários juristas renomados para justificar que também em licitações de menor preço a Administração deve buscar selecionar a proposta mais vantajosa, no sentido de enfatizar melhores equipamentos e não aqueles equipamentos que seriam adequados ao menor preço.
	Tais argumentos são inválidos, pois ao ser estabelecido requisitos técnicos padrões e adequados às necessidades de serviço afasta-se a restrição a competitividade, ampliando a competitividade, sendo que o contrário, ou seja, o estabelecimento de elevados requisitos tecnológicos para equipamentos comuns de impressão, faria com em que poucos concorrentes pudessem satisfazer os requisitos.
	Além disso, há que se considerar que, segundo o modelo de contratação do Pregão 12/2018, é escopo do contrato o suporte técnico, garantia de funcionamento dos equipamentos e reposição dos insumos necessários, com exceção do papel, assim, caso a futura contratada opte por disponibilizar equipamentos de baixa qualidade será sua responsabilidade arcar com maiores custos de suporte, manutenção e reposição de peças.
	Ademais, o representante argumenta que os requisitos da ata de registro de preços da Derat eram superiores, considerando-os mais adequados. Novamente, tratam-se de modelos distintos de contratação e remuneração e visam ao atendimento de demandas diversas. A Administração pode a seu critério fixar requisitos distintos para seus processos de licitação segundo seus critérios de oportunidade e conveniência.
	Assim, os argumentos apresentados pelo representante não demonstram a restrição à competitividade, tampouco a Administração está contratando serviços inadequados às suas necessidades, que é a prestação de serviço comum de impressão e digitalização de documentos.
	Quanto à economicidade do certame, o representante argumenta que o modelo proposto do pregão ensejaria a contratação de parque de equipamentos de qualidade inferior a um custo superior, afrontando aos princípios constitucionais da economicidade e eficiência.
	O fundamento para tais argumentos seria o comparativo entre os cenários da contratação com e sem franquia mínima, no qual se comparou os preços obtidos na ata de registro de preços da Derat com os preços estimados do Pregão 12/2018 com cenário favorável à modalidade com franquia.
	Como já afirmado anteriormente, esse comparativo desconsidera os descontos que podem ser obtidos no pregão e ainda que determinadas unidades da Receita Federal possuem demanda de impressões inferiores à franquia mínima, o que melhora a relação de custo benefício para o modelo sem franquia. Logo, a comparação entre os modelos dependerá dos preços efetivamente ofertados e das necessidades das unidades que receberão os serviços.
	Sendo assim, entende-se que a avaliação da economicidade ficará a cargo da Administração contratante que, ao firmar os contratos, poderá, inclusive, segundo sua conveniência escolher qual dos modelos atendem melhor cada uma das unidades, uma vez que as duas atas de registro de preços referentes a cada um dos modelos estarão vigentes.
	Quanto aos argumentos de que o edital possui imprecisões, o representante expõe dois erros, um referente ao item 13.15.1 e do item 13.40 do Termo de Referência do Edital (peça 7) . O primeiro trata da necessidade de escritórios de apoio da contratada em municípios de atendimento e o segundo trata do fornecimento de papel.
	Quanto à instalação de escritórios verifica-se que o item 9.6.4 do edital (peça 4) esclarece a ambiguidade ao afirmar que o escritório deverá ser instalado no município de São Paulo ou em um raio máximo de até 25 km da capital paulista. 
	Quanto à eventualidade de fornecimento de papel os itens 1, 5.1.3, 5.1.6 do termo de referência deixam claro que o fornecimento de papel é obrigação da contratante.
	Assim as imprecisões citadas não ensejariam a anulação do certame e a completa republicação do edital, tampouco, seriam impeditivas para a elaboração de propostas de preços, podendo ser esclarecidas por meio de questionamentos ou, como efetivamente foram, em resposta à solicitação de impugnação do edital (peça 15) .
	Além dessas imprecisões, o representante acrescenta os seguintes pontos que poderiam acarretar em dificuldades para os licitantes (peça 1, p. 8) : 
A falta de comprometimento com um bom processo licitatório coloca em risco demais licitantes que não possuem a informação de que apenas 5 unidades aproximadamente irão aderir a ata.
Este aspecto também se reflete nas quantidades de equipamentos e produção, que aparecem duplicadas no termo de referência, em seu item 1.2, colocando o mesmo número de impressoras e multifuncionais preto e branco.
	Em relação à informação de que apenas 5 unidades irão aderir a ata, a informação é equivocada. Conforme consta do item 2.2 do edital (peça 4) são informadas 4 unidades que farão primeiro as solicitações e uma lista com outras 30 unidades que podem fazer solicitações futuramente.
	Já em relação aos itens em duplicidade igualmente a informação é equivocada, pois a licitação é por grupos, conforme as características dos equipamentos (impressoras P&B, multifuncionais P&B, impressoras coloridas, multifuncionais coloridas, impressoras A3) , sendo que para cada subunidade da regional há uma estimativa de utilização de cada um dos grupos de equipamentos. As propostas de preços são para o fornecimento de grupos de equipamentos e não por unidades. Assim, conforme o interesse de cada subunidade será possível escolher o grupo de equipamento mais conveniente às necessidades de serviço.
	Assim não se constata no edital imprecisões que dificultam ou impeçam a formação das propostas de preços, ademais conforme a resposta ao pedido de impugnação do edital (peça 15) , o pregoeiro esclarece os pontos questionados como imprecisos, sanando eventuais dúvidas. Afastando-se a irregularidade.
	Consoante o art. 276 do Regimento Interno/TCU, o Relator poderá, em caso de urgência, de fundado receio de grave lesão ao erário, ao interesse público, ou de risco de ineficácia da decisão de mérito, de ofício ou mediante provocação, adotar medida cautelar, determinando a suspensão do procedimento impugnado, até que o Tribunal julgue o mérito da questão. Tal providência deverá ser adotada quando presentes os pressupostos do fumus boni iuris e do periculum in mora.		
	Pelo exposto, na análise realizada sobre os elementos apresentados pela representante, conclui-se que inexiste a irregularidade alegada pela representante. O exame das questões aqui tratadas exclui os sinais da presença da fumaça do bom direito, requisito essencial para a concessão de medida cautelar e permite ainda que se proceda desde logo ao pronunciamento de mérito, tornando insubsistente o perigo da demora.
	O exercício de representação perante esta Corte de Contas tem como função primordial a proteção do erário e do interesse público, podendo até alcançar, por decorrência, o interesse particular, mas isso quando, em vista de irregularidades, se fizer necessário recompor a legalidade da situação encontrada. Nos presentes autos, restou evidenciada a inexistência de irregularidade quanto as questões suscitadas pela representante, não havendo razões para acolher seu pleito no sentido de que o Tribunal adote medidas visando suspender e modificar o Pregão Eletrônico 12/2018 da Superintendência Regional da Receita Federal – 8ª Região.
	Quanto ao requerimento de ingresso como interessado no processo e de sustentação oral, nos termos do art. 144 do RITCU, “são partes no processo o responsável e o interessado”. Não sendo responsável, portanto, resta aferir a viabilidade de a representante vir a ser considerada interessada, desde que tenha arguido “razão legítima para intervir no processo”, conforme exige o § 2º do mencionado dispositivo.
	A representante embasou seu pedido apenas para acompanhar a demanda e ter acesso aos autos, face aos pontos aduzidos na peça de representação (peça 1, p. 38) , deve-se esclarecer que a possibilidade de figurar como parte no processo não se confunde com a legitimidade para oferecer representação a este Tribunal.
	A jurisprudência desta Corte, quanto ao ingresso de representante como parte no processo, segue a linha dos enunciados do Acórdão 1251/2017-TCU-Plenário, da relatoria do Ministro Vital do Rêgo, e 1.642/2016-TCU-Plenário, da relatoria do Ministro Walton Alencar Rodrigues, transcritos a seguir:
Acórdão 1251/2017-TCU-Plenário: o representante não se habilita, automaticamente, a atuar no processo como interessado, sendo necessário, para isso, a demonstração, de forma clara e objetiva, de razão legítima para intervir nos autos ou de possibilidade concreta de lesão a direito subjetivo em decorrência de eventual deliberação que venha a ser adotada pelo TCU.
Acórdão 1642/2016-TCU-Plenário: o deferimento do pedido de ingresso nos autos do representante, na qualidade de interessado, somente deve ocorrer de forma excepcional quando comprovada sua razão legítima para intervir no processo, bem como evidenciada a possibilidade de lesão a direito subjetivo próprio em decorrência da deliberação a ser adotada, o que não se dá tão somente pela participação do representante como licitante em certame sobre o qual se alegam indícios de irregularidade.
	Assim, ante a não demonstração das razões de intervir no processo e uma vez realizada a pertinente comunicação mediante o recebimento dos argumentos e autuação do processo específico para análise, considera-se, em regra, exaurida a participação processual da representante, tendo exercido em plenitude seu direito de representação, previsto no art. 113, § 1º, da Lei 8.666/1993 e regulamentado pelo art. 237 do RITCU. Propondo-se, portanto, o indeferimento do ingresso como interessada e consequentemente de sustentação oral.
	O documento constante da peça 1 deve ser conhecido como representação, por preencher os requisitos previstos nos arts. 235 e 237, inciso VII, do RITCU, c/c o art. 113, § 1º, da Lei 8.666/1993.
	No que tange ao requerimento de medida cautelar, propõe-se o não acolhimento, por não estar presente nos autos o requisito do fumus boni iuris, tampouco o periculum in mora (itens 5 a 38 da instrução) , além disso, os fatos relatados não trazem irregularidades capazes de impedir o prosseguimento do Pregão Eletrônico 12/2018 da SRRF, sendo improcedentes, razão pela qual se proporá o seu arquivamento.
Quanto à solicitação da representante de ingresso nos autos como parte interessada e de sustentação oral, ante a não demonstração das razões legitimas para atuação, propõe-se o indeferimento do pedido, conforme exposto aos itens 38 ao 42 da seção Exame Técnico da presente instrução.
	Ante o exposto, submetem-se os autos à consideração superior, propondo:
	conhecer da presente representação, satisfeitos os requisitos de admissibilidade previstos nos arts. 235 e 237, inciso VII, do RITCU, c/c o art. 113, § 1º, da Lei 8.666/1993;
	indeferir o requerimento de medida cautelar tendo em vista a inexistência dos pressupostos necessários para adoção da medida;
	no mérito, considerar improcedente a representação;
	dar ciência do inteiro teor da deliberação que vier a ser proferida à representante, Simpress Comércio Locação e Serviços S.A. (CNPJ 07.432.517/0001-07) , na figura de seu procurador constituído nos autos André Puppin (OAB/DF 12004) e à Superintendência Regional da Receita Federal (8ª Região) ; e
	arquivar os presentes autos.”
Acolho a proposta da unidade nos termos do seguinte acórdão:
ACORDAM os Ministros do Tribunal de Contas da União, com fundamento nos arts. 143, 235 e 237, do RI/TCU, em:
a) conhecer da presente Representação, satisfeitos os requisitos de admissibilidade previstos nos arts. 235 e 237, inciso VII, do RITCU, c/c o art. 113, § 1º, da Lei 8.666/1993;
b) indeferir o requerimento de medida cautelar tendo em vista a inexistência dos pressupostos necessários para adoção da medida;
 c) indeferir o pedido da representante de ingresso nos autos como parte interessada;
 d) no mérito, considerar a representação improcedente; 
 d) dar ciência do inteiro teor deste Acórdão à representante, Simpress Comércio Locação e Serviços S.A. (CNPJ 07.432.517/0001-07) , na figura de seu procurador constituído nos autos André Puppin (OAB/DF 12004) e à Superintendência Regional da Receita Federal (8ª Região) ; 
e) arquivar os presentes autos.
1. Processo TC-Processo 043.212/2018-2 (REPRESENTAÇÃO) 
1.1. Representante: Simpress Comércio Locação e Serviços S.A. (CNPJ 07.432.517/0001-07) 
1.2. Órgão/Entidade: Superintendência Regional da Receita Federal do Brasil - 8ª Região Fiscal
1.3. Relator: Ministro Raimundo Carreiro
1.4. Representante do Ministério Público: não atuou
1.5. Unidade Técnica: Secretaria do TCU no Estado de São Paulo (Sec-SP) .
1.6. Representação legal: André Puppin (OAB/DF 12004) e Alexandre Spezia (OAB/DF 20555) , peça 2

RAIMUNDO CARREIRO

André Puppin (OAB/DF 12004) e Alexandre Spezia (OAB/DF 20555), peça 2

Não atuou

REPRESENTAÇÃO (REPR)

Secretaria do TCU no Estado de São Paulo (Sec-SP).